【裁判字號】    98,訴,288
【裁判日期】    990924
【裁判案由】    損害賠償
【裁判全文】
臺灣屏東地方法院民事判決               98年度訴字第288號
原      告  乙○○
訴訟代理人  練家雄律師
複 代 理人  甲  ○
被      告  丁○○
            戊○○
上列當事人間請求損害賠償事件，本院於民國99年9 月10日言詞
辯論終結，判決如下：
    主      文
被告丁○○應給付原告新台幣肆拾伍萬柒仟貳佰伍拾捌元，及自
民國九十九年三月四日起至清償日止，按週年利率百分之五計算
之利息。
原告其餘之訴駁回。
訴訟費用由被告丁○○負擔十分之三，餘由原告負擔。
本判決原告勝訴部分，得假執行；但被告丁○○如於執行標的物
拍定、變賣前以新台肆拾伍萬柒仟貳佰伍拾捌元為原告預供擔保
，得免為假執行。
原告其餘假執行之聲請駁回。
    事實及理由
一、本件原告依民法第184 條第1 項及第544 條規定，起訴請求
    被告丁○○給付其新台幣（下同）100 萬元，及自起訴狀繕
    本送達翌日起至清償日止，按週年利率百分之5 計算之利息
    ；於訴狀送達後，追加依民法第185 條第1 項前段、第227
    條第2 項、第227 條之1 、第541 條、第542 條及無因管理
    、不當得利之規定為請求，並追加被告丁○○之夫戊○○為
    被告，請求(一)被告丁○○應給付其412,872 元，及自民國99
    年3 月4 日（按即99年1 月13日訴之追加變更狀送達翌日）
    起至清償日止，按週年利率百分之5 計算之利息。(二)被告丁
    ○○、戊○○應連帶給付其1,087,128 元，及自99年3 月4
    日（按即99年1 月13日訴之追加變更狀送達翌日）起至清償
    日止，按週年利率百分之5 計算之利息。原告所為訴之變更
    （請求被告給付之本息變更），核屬擴張或減縮應受判決事
    項之聲明，依民事訴訟法第255 條第1 項第3 款規定，於法
    並無不合，應予准許。原告所為訴之追加，其追加前後之請
    求，均係基於被告丁○○受原告委任，擔任屏東縣私立戴爾
    美語短期補習班班主任，而侵占健保費用、勞保費用及學員
    所繳學費之事實，其請求之利益相同，主要之爭點亦具有共
    同性，且原請求之訴訟及證據資料，於後請求之審理得予以
    利用，避免重複審理，進而統一解決紛，核屬民事訴訟法第
    25 5條第1 項第2 款所謂請求之基礎事實同一，於法亦無不
    合，應予准許。又被告丁○○、戊○○經合法通知，未於言
    詞辯論期日或最後言詞辯論期日到場，核無民事訴訟法第38
    6 條各款所列情形，爰依原告之聲請，由其一造辯論而為判
    決，合先敘明。
二、原告主張：被告丁○○受伊委任，自民國94年2 月1 日起至
    96年3 月14日止，在伊獨資經營之屏東縣私立戴爾美語短期
    補習班（以下簡稱戴爾美語補習班）擔任班主任，負責處理
    招生、收取學費及代繳健保、勞保費用等事務，詎被告丁○
    ○竟利用代向美商花旗銀行台北分行（以下簡稱花旗銀行）
    辦理分期付款之機會，將以下學員所繳交之學費侵占入己：
    賴依伶34,800元，倪曼瑩34,800元，李佩芬32,600元，林綰
    霆32,600元，蕭敬儒32,800元，王家瑋32,880元，鍾枚珍32
    ,200元，高聿聖30,000元，王巧薇20,000元，馮鈺婷12,000
    元，合計侵占學費294,680 元，致伊不得不退還學費或向花
    旗銀行償還學員之貸款，而受有損害，則伊自得依民法第18
    4 條第1 項前段、後段、第227 條第2 項、第541 條、第54
    2 條、第544 條及無因管理、不當得利之規定，請求被告丁
    ○○加計法定遲延利息給付伊294,680 元，請擇一而為有利
    於伊之判決。又被告丁○○自94年12月起至95年8 月止，將
    伊交付用以繳納健保費用之款項41,921元及繳納勞保費用之
    款項76,271元侵占入己，合計侵占118,192 元，致伊受有損
    害，依民法第184 條第1 項前段、後段、第227 條第2 項、
    第541 條、第542 條及第544 條規定，伊亦得請求被告丁○
    ○加計法定遲延利息給付118,192 元，請擇一而為有利於伊
    之判決。其次，被告丁○○侵占學員繳交之學費，造成許多
    學員及其家長對伊不信任，同業亦藉此攻擊伊，致伊之商譽
    及信用嚴重受損，且被告丁○○係使用其夫即被告戊○○在
    玉山銀行新竹分行開設之帳戶，將所侵占之學費匯入該帳戶
    內，企圖掩蓋犯罪事實，並避免日後之查緝及求償，被告戊
    ○○對此難以諉為不知，依民法第184 條第1 項前段、後段
    、第185 條第1 項及第195 條第1 項前段規定，伊得請求被
    告丁○○、戊○○加計法定遲延利息賠償非財產上之損害1,
    087,128 元，被告丁○○部分，伊另得依民法第227 條之1
    準用第195 條第1 項前段之規定為請求，請求擇一而為有利
    於伊之判決等情，並聲明：(一)被告丁○○應給付原告412,87
    2 元，及自99年3 月4 日起至清償日止，按週年利率百分之
    5 計算之利息。(二)被告丁○○、戊○○應連帶給付原告1,08
    7,128 元，及自99年3 月4 日起至清償日止，按週年利率百
    分之5 計算之利息。(三)原告願供擔保，請准宣告假執行。
三、被告戊○○未於言詞辯論期日到場，亦未提出書狀作何聲明
    或陳述。被告丁○○未於最後言詞辯論期日到場，據其前此
    到場，陳稱：本件戴爾美語補習班學員向花旗銀行辦理學費
    分期付款，學費已直接撥入原告之帳戶內，嗣後伊以自己之
    名義向學員收取學費，而未用以償還貸款，致原告受有99,7
    70元之損害，此部分應償還原告，伊無意見等語，並聲明：
    (一)原告之訴及假執行之聲請均駁回。(二)如受不利之判決，被
    告丁○○願供擔保，請准宣告免為假執行。
四、經查：被告丁○○受原告委任，自94年2 月1 日起至96年3
    月14日止，在原告獨資經營之戴爾美語補習班擔任班主任，
    負責處理招生、收取學費及代繳健保、勞保費用等事務，詎
    其竟自95年5 月起至96年3 月止，利用替學員向花旗銀行辦
    理學費分期付款，嗣後學員賴依伶、倪曼瑩、李佩芬、林綰
    霆、蕭敬儒、王家瑋、鍾枚珍、高聿聖及王巧薇取消貸款改
    為繳交現金之機會，將渠等所繳現金共282,680 元（詳如原
    告之主張），暨將在戴爾美語補習班打工之馮鈺婷所繳學費
    12,000元，侵占入己。又自94年12月起至95年8 月止，將原
    告交付其繳納健保費用之款項41,921元及繳納勞保費用之款
    項73,271元，侵占入己之事實，業據原告提出戴爾美語補習
    班立案證書、學員親筆記錄、中國信託商業銀行匯款申請書
    、郵政劃撥儲金存款收據及台灣屏東地方法院檢察署98年度
    偵字第107 號檢察官起訴書為證，並經調閱本院98年度訴字
    第948 號被告丁○○偽造有價證券等案件刑事偵、審卷宗查
    明屬實，且被告丁○○於本院98年度訴字第948 號刑案審理
    中，復供稱：「（對起訴書之犯罪事實有何意見？）承認。
    我是94年2 月1 日至96年3 月14日擔任戴爾補習班的班主任
    ，我是負責招生、代收學員學費、代收（繳）勞、健保費用
    等工作。．．．我承認我有業務侵占，我沒有將賴依伶等十
    人所繳交的現金學費交給補習班，而是由我自己保留下來」
    等語，則前開事實，自堪信為實在。
五、本件之爭點為：(一)原告請求被告丁○○賠償關於健保費用、
    勞保費用及學員所繳學費之損害共412,872 元，是否於法有
    據？(二)原告請求被告連帶賠償非財產上之損害1,087,128 元
    ，是否於法有據？茲分別論述如下：
(一)、原告於刑案偵查中狀稱：「補習班負責人約於民國95年10月
    收到行政執行處強制執行通知後，才得知被告丁○○未繳納
    費用，並侵占前揭費用。事後，告訴人（按即原告）因告知
    被告此為侵占犯行並強烈要求其應繳納勞保費及勞退提撥費
    ，故被告丁○○方去繳納該些費用（告證8 ：勞工保險局投
    保單位繳費證明書。繳納日期皆為95年10、11月及12月份，
    另外於96年5 月16日繳納者則為告訴人所繳納，蓋該時間被
    告早已遭解雇，補習班後續又收到勞保局之補繳單），惟此
    時（95年10月）被告丁○○仍未告知告訴人其健保費用亦未
    繳納」（見97年度他字第510 號卷第150 頁），且原告之妹
    褚懿嬅於刑案偵查中亦陳稱：「健保費是我們自己繳的，勞
    保費是我們被強制執行，我們通知丁○○去繳的」等語（見
    98年度偵字第107 號卷第129 頁）。依此，原告所補繳者，
    應僅為被告丁○○侵占之健保費用419,21元及勞保費用之滯
    納金1,743 元（390 ＋331 ＋210 ＋26＋314 ＋165 ＋12＋
    17＋25＋70＋59＋38＋56＋30＝1743，見97年度他字第510
    號卷第144 至146 頁），合計43,664元。又戴爾美語補習班
    學員向花旗銀行辦理貸款後，為取消貸款而交付被告丁○○
    之學費，被告丁○○曾償還部分貸款，由原告代為償還花旗
    銀行者僅為賴依伶6,299 元、倪曼瑩6,299 元、李佩芬12,0
    86元、蕭敬儒31,500元、王家瑋31,500元、林綰霆12,086元
    、高聿聖158 元及王巧薇1,666 元（原告匯款2,900 元，實
    際上負擔1,666 元），加上原告償還馮鈺婷之12,000元，共
    113,594 元，有中國信託商業銀行匯款申請書、郵政劃撥儲
    金付款收據及馮鈺婷之聲明書可稽（見97年度他字第510 號
    卷第8 、9 頁及98年度偵字第107 號卷第188 、190 頁），
    鍾枚珍部分原告雖匯款3,058 元以償還花旗銀行，惟此一款
    項業經被告丁○○透由鍾枚珍轉交原告，經原告之妹褚懿嬅
    於刑案偵查中陳稱屬實（見98年度偵字第107 號卷第145 頁
    ），則原告因被告丁○○侵占學員學費代為償還之金額應為
    113,597 元，而非原告主張之294,680 元。按受任人因處理
    委任事務有過失，或因逾越權限之行為所生之損害，對於委
    任人應負賠償之責，民法第544 條定有明文。被告受僱於原
    告擔任戴爾美語補習班班主任，負責處理招生、收取學費及
    代繳健保、勞保費用等事務，為高級職員，在授權範圍內，
    得自行裁量決定處理事務之方法，其彼此間之法律關係，核
    屬委任關係，則被告丁○○因侵占健保、勞保費用及學員所
    繳學費，致原告補繳及償還前述157,258 元（41921 ＋1743
    ＋113594＝157258），而受有損害，原告依民法第544 條規
    定請求被告賠償157,258 元，於法自屬有據，此部分原告另
    依其他法律關係為請求，核屬選擇的訴之合併，已無再加審
    究之必要。至其餘255,614 元部分，被告丁○○於侵占後，
    已用以繳納部分學員之貸款及健保費用，自無須再交付於原
    告，且原告並未受有此部分之損害，亦未為被告丁○○支出
    此部分之費用，原告依民法第184 條第1 項前段、後段、第
    227 條第2 項、第541 條、第542 條、第544 條或無因管理
    、不當得利之規定，請求被告丁○○給付該一金額，於法尚
    屬乏據。
(二)、按債務人因債務不履行，致債權人之人格權受侵害者，準用
    第192 條至第195 條及第197 條之規定，負損害賠償責任；
    不法侵害他人之名譽、信用者，被害人雖非財產上之損害，
    亦得請求賠償相當之金額，民法第227 條之1 及第195 條第
    1 項前段定有明文。本件戴爾美語補習班為原告獨資經營，
    被告受僱於原告擔任該補習班班主任，竟侵占學員所繳學費
    ，以致學員於繳交學費後，仍受銀行催繳貸款，顯然足使一
    般人對戴爾美語補習班即原告之品德、聲望及信譽有負面之
    評價，而足以毀損戴爾美語補習班即原告之商譽或名譽，證
    人丙○○亦於本院證稱：「丁○○原來是戴爾美語短期補習
    班的班主任，我擔任櫃台工作，當時學員應該繳的學費有向
    花旗銀行辦理貸款，後來有學員表示不要繼續貸款要一次繳
    清，丁○○向學員收取一次繳清的學費後，並沒有拿去償還
    花旗銀行的貸款，起初還有去繳納幾期，後來完來沒有繳，
    學員接獲花旗銀行催繳通知，就到補習班反應，．．．學生
    家長不高興，有打電話來指責，而且很不高興，也有親自到
    補習班理論，我認為對原告補習班的商譽會有影響，而且也
    有準備來補習班補習知道丁○○的事情，表示很驚訝，．．
    ．丁○○事情發生之後，大概是去年的時候，（原告將補習
    班轉手讓別人經營）」等語，益見被告侵占學員所繳學費一
    事，確已毀損戴爾美語補習班即原告之商譽或名譽，則原告
    依民法第227 條之1 準用第195 條第1 項前段規定，請求被
    告丁○○賠償非財產上之損害，於法洵無不合。查原告在台
    中市擁有房屋1 棟，被告丁○○亦在屏東縣屏東市擁有房屋
    1 棟（均含基地），惟均非甚有資力之事實，有稅務電子閘
    門財產所得調件明細表在卷可憑，本院斟酌前述兩造之經濟
    能力，及原告經營補習班，被告丁○○擔任補習班主任，在
    社會上均有一定之身分地位，暨被告丁○○侵佔學員所繳學
    費之金額、情節、對原告之影響等一切情狀，認原告請求被
    告丁○○賠償非財產上之損害，其金額以30萬元為相當，超
    過部分，應予剔除。是原告依民法第227 條之1 準用第195
    條第1 項前段規定，請求被告丁○○賠償非財產上之損害30
    萬元，為於法有據（此部分原告另依民法第184 條第1 項前
    段、後段及第195 條第1 項前段為請求，核屬選擇的訴之合
    併，亦無再加審究之必要），超過30萬元部分，原告依民法
    第227 條之1 準用第195 條第1 項前段及第184 條第1 項前
    段、後段、第195 條第1 項前段規定，請求被告丁○○賠償
    非財產上之損害，均屬於法無據。
(三)、被告丁○○固於刑案偵查中供稱：「（你一次向學生收足的
    學費如何處理？）都在我身邊，沒有繳給公司。．．．（學
    費都是放在何處？）都在兆豐銀行屏東分行及玉山銀行新竹
    分行。玉山銀行是我先生戊○○的帳戶。」（見97年度他字
    第510 號卷第89、90頁）但亦供稱：「我還沒有離職之前是
    用我自己中國商銀（的帳戶），我被假扣押之後，我是用我
    先生玉山銀行的帳戶，到我女兒開戶就沒有了。．．．我先
    生在九十五年六月二十八日開戶的，他是在九十五年六月份
    才找到工作，我之前戴爾補習班都是入在我中國商銀的帳戶
    ，我被假扣押之後，如果我先生要匯給我，就匯到我女兒的
    帳戶，我女兒的玉山屏東分行帳戶是在九十六年六月二十一
    日開戶的，．．．（戊○○的玉山銀行的存摺、印章、提款
    卡有無交給你？）沒有。．．．我沒有從我先生的帳戶提領
    過錢。（你有無用你先生的帳戶處理戴爾補習班的錢？）沒
    有。只有用朱俊源的一筆，是我請我先生匯款，是在七月份
    那一筆，是繳分期，我沒有跟我先生說繳款的原因，．．．
    之前我們的錢都是分開的。（你戴爾補習班的款項有無存到
    你先生的帳戶過？）沒有。」（98年度偵字第107 號卷第21
    0 、211 頁）且經本院向玉山銀行新竹分行調取被告戊○○
    之帳戶資料（見本院卷第112 至123 頁），該帳戶確係95年
    6 月28日始開戶，核與被告丁○○侵占學員所繳學費之時間
    在95年5 月至96年3 月不符（被告丁○○係於96年3 月14日
    離職），原告復未能指明被告戊○○帳戶內何筆款項係被告
    丁○○侵占學費後所存入或匯入，則原告徒憑被告丁○○最
    初在刑案偵查中所為不完整之供述，逕謂被告丁○○係將所
    侵占之學費匯入被告戊○○之帳戶內，以掩蓋犯罪事實，並
    避免日後之查緝及求償云云，尚難信為實在。從而，原告以
    此主張被告戊○○應與被告丁○○就其侵占學員學費部分，
    對原告負共同侵權行為責任，而請求被告戊○○賠償其非財
    產上之損害1,087,128 元，即屬於法無據。
六、綜上所述，本件原告請求被告丁○○給付其412,872 元，及
    自99年3 月4 日起至清償日止，按週年利率百分之5 計算之
    利息；並請求被告丁○○、戊○○連帶給付其1,087,128 元
    ，及自99年3 月4 日起至清償日止，按週年利率百分之5 計
    算之利息，於如主文第1 項所示範圍內，為有理由，應予准
    許。逾此範圍，非有理由，應予駁回。本判決原告勝訴部分
    ，所命被告丁○○給付之金額未逾50萬元，合應依民事訴訟
    法第389 條第1 項第5 款規定，依職權宣告假執行（此部分
    原告假執行之聲請為無必要）。又此部分被告丁○○陳明願
    供擔保，請准宣告免為假執行，經核並無不合，爰酌定相當
    之擔保金額，併准許之。至原告敗訴部分，其假執行之聲請
    已失所附麗，應駁回之。
七、據上論結，本件原告之訴為一部有理由，一部無理由，依民
    事訴訟法第385 條第1 項前段、第79條、第85條第1 項但書
    、第389 條第1 項第5 款、第392 條第2 項、第3 項，判決
    如主文。
中    華    民    國    99    年    9     月    24    日
                    民事第二庭    法  官  春生
正本係照原本作成。
如不服本判決，應於收受送達後20日內向本院提出上訴書狀，其
未表明上訴理由者，應於提出上訴後20日內向本院補提理由書狀
（均須按他造當事人之人數附繕本）。
中    華    民    國    99    年    9     月    27    日
                                  書記官  蘇雅慧

司法院資訊處製作；財團法人民間司法改革基金會備份。
